臺灣嘉義地方法院民事判決　　　　　　　 96年度訴字第447號
原　　　告　丁○○
訴訟代理人　黃文力律師
被　　　告　丙○○
訴訟代理人　陳昭峰律師
上列當事人間請求清償借款事件，本院於民國96年10月19日言詞
辯論終結，判決如下：
  主  文
被告應給付原告新臺幣佰玖拾萬元，及自民國九十六年八月三
日起至清償日止，按週年利率百分之五計算之利息。
訴訟費用由被告負擔。
本判決於原告以新臺幣壹佰拾萬元供擔保後，得假執行。但被
告如以新臺幣佰玖拾萬元為原告預供擔保後，得免為假執行。
  事實及理由
一按訴狀送達後，原告不得將原訴變更或追加他訴。但請求之基
  礎事實同一者、不甚礙被告之防禦及訴訟之終結者，不在此限
  。民事訴訟法第255條第1項第2款、第7款定有明文。所謂請求
  之基礎事實同一，係指變更或追加之訴與原訴之主要爭點有其
  共同性，各請求利益之主張在社會生活上可認為同一或關連之
  紛爭，而就原請求之訴訟及證據資料，於審理繼續進行時，在
  相當程度範圍內具有同一性或一體性，得期待於後請求之審理
  予以利用，俾先後兩請求在同一程序得解決，避免重複審理，
  進而為統一解決紛爭者，即屬之（最高法院民國90年度臺抗字
  第2號、90年度臺抗字第287號裁定意旨參照）。本件原告於起
  訴狀主張依借貸契約之法律關係，請求被告返還新臺幣（下同
  ）3,900,000元，嗣於96年8月15日追加主張依債務承擔之法律
  關係請求。被告雖不同意原告之追加，然經核原告主張之事實
  ，均係基於原告交付3,900,000元，及被告於後敘2紙支票背面
  立據並簽立書據（如後之二所述），而請求被告返還之事實，
  其主張於社會上具有相當之關連性及共同性，訴訟證據資料亦
  可相互利用，且被告於96年8月15日當庭陳述追加意旨，另被
  告於96年8月10日答辯狀已就被告於該2紙支票背面立據及簽立
  書據之事實提出答辯，揆諸前揭說明，應認其基礎事實同一，
  且不甚礙被告之防禦及訴訟之終結，故原告所為訴之追加，自
  屬適法，應予准許，合先敘明。
二原告主張：原告與被告為臺灣中油股份有限公司（下稱中油公
  司）煉油所之同事，被告於81年、82年間，陸續向原告借款合
  計3,900,000元，約定其中2,000,000元於82年5月3日清償，其
  餘1,900,000元於82年8月18日清償，被告並交付訴外人劉慶輝
  簽發之票載發票日82年5月3日、金額2,000,000元、票號QBC00
  00000號支票及訴外人鄭雅丰（已更名為乙○○，下稱劉湘玲
  ）簽發之票載發票日82年8月18日、金額1,900,000元、票號QB
  C0000000號支票各1紙（下分別稱甲、乙支票）予原告，被告
  並於甲、乙支票背面記載：本人全部負責償還，絕不食言等語
  ，嗣因被告無力清償，要求原告不要提示支票，並於82年12月
  30日簽立書據（下稱系爭字據），記載：本人向原告商借3,90
  0,000元，近因周轉困難，承原告原諒，如本人退休時尚未還
  清，願將本人在中油煉製研究所之退休金充作清償之用等語，
  被告已於96年6月1日退休，並以起訴狀催告返還，依借貸契約
  、民法第478條、第233條第1項、第203條第1項之規定，被告
  自應返還借款。又如前揭主張無理由，而認係訴外人乙○○向
  原告借款，則被告書立甲、乙支票背面字據及系爭字據，為併
  存債務承擔，備位主張依債務承擔法律關係，請求被告返還。
  聲明：被告應給付原告3,900,000元及自起訴狀繕本送達翌日
  起至清償日止，按年息5﹪計算之利息，並願供擔保，請准宣
  告假執行。
三被告則以：訴外人即被告之三妹乙○○自73年起經營國雅代書
  ，兼營金錢借貸業務，原告透過訴外人即被告之四妹甲○○（
  原名鄭淑霞，下稱甲○○）引介，自80年底起，成為國雅代書
  之金主，經由訴外人乙○○對外放款，賺取利息。甲、乙支票
  到期後，原告依訴外人乙○○之請求未換票，並提供價值合計
  約4,000,000元之手錶、寶石等為擔保，嗣國雅代書於82年12
  月20日倒閉，原告要求被告代訴外人乙○○清償，一再以死及
  向中油公司檢舉被告姊妹經營地下錢莊，使被告無法在中油立
  足相脅，被告恐發生人命，並擔心原告亂檢舉產生困擾，受此
  脅迫，始於82年12月30日，依原告所擬文句，在甲、乙支票背
  面背書，並簽立系爭字據，被告並未向原告借款，依民法第19
  8條規定，被告得拒絕履行等語置辯。聲明：原告之訴及假執
  行之聲請均駁回，如受不利判決，願供擔保請准宣告免為假執
  行。
四下列事項為兩造所不爭執，堪信屬實：
  (一)被告分別於甲、乙支票背面記載「本票所有金額由本人全部
    負責償還決不食言」等語。
  (二)被告於82年12月30日簽立系爭字據，記載「本人向丁○○女
    士商借新臺幣佰玖拾萬元整，近因週轉困難，承魏女士原
    諒允予絡續歸還，如在本人退休時尚未還清，自願將本人在
    中油煉製研究所之退休金充作清償之用，日後恐口無憑，特
    立此據存照」等語。
  (三)被告於96年6月1日自中油公司煉製研究所退休。
五兩造爭執事項：
  (一)被告有無向原告借款3,900,000元？原告依借貸法律關係，
    請求被告給付3,900,000元及其利息，有無理由？
  (二)原告主張依債務承擔之法律關係（即承擔證人乙○○向原告
    借款3,900,000元之借款債務）請求被告給付3,900,000元，
    有無理由？被告於甲、乙支票背面及於系爭立據記載前揭內
    容，是否受原告脅迫？被告依民法第198條規定，拒絕返還
    ，有無理由？
六本院就上開爭執事項，論述如下：
(一)被告有無向原告借款3,900,000元？原告依借貸法律關係，請
  求被告給付3,900,000元及其利息，有無理由？
  1.按當事人本於消費借貸法律關係，請求返還借款，須舉證證
    明兩造係本於借貸之意思表示合致而交付金錢。又請求履行
    債務之訴，除被告自認原告所主張債權發生原因之事實外，
    應先由原告就其主張此項事實，負舉證之責任，必須證明其
    為真實後，被告於其抗辯事實，始應負證明之責任，此為舉
    證責任分擔之原則。若主張權利之原告不能舉證以證實自己
    主張之事實為真實，則被告就其抗辯事實即令不能舉證，或
    其所舉證據尚有疵累，亦應駁回原告之請求（最高法院17年
    上字第917號判例要旨參照）。
  2.本件原告主張：被告於81年、82年間，陸續向原告借款合計
    3,900,000元，約定其中2,000,000元於82年5月3日清償，其
    餘1,900,000元於82年8月18日清償等情，為被告所否認，參
    諸前揭說明，自應由原告就此事實，負舉證責任。原告雖提
    出甲、乙支票、系爭字據、錄音光碟1片及錄音譯文1份為證
    。惟查：
  (1)被告分別於甲、乙支票背面記載「本票所有金額由本人全部
    負責償還決不食言」，固如前述，然此記載全然未提及借貸
    合意及金錢交付之事，自難以此遽認兩造成立借貸契約。
  (2)被告雖於82年12月30日簽立系爭字據，記載「本人向丁○○
    女士商借新臺幣佰玖拾萬元整，近因週轉困難，承魏女士
    原諒允予絡續歸還，如在本人退休時尚未還清，自願將本人
    在中油煉製研究所之退休金充作清償之用，日後恐口無憑，
    特立此據存照」等語。然按當事人提出之私文書，必先證其
    真正，始有形式上證據力，更須其內容與待證事實有關，且
    屬可信者，始有實質上之證據力，最高法院著有22年上字第
    2536號判例要旨足參。又文書之形式上證據力係指真正之文
    書即文書係由名義人作成而言；文書之實質上證據力則係指
    文書所記載之內容，有證明應證事實之價值，足供法院作為
    判斷而言，必有形式上證據力之文書，始有證據價值可言，
    文書之實質上證據力，由法院根據經驗法則，依自由心證判
    斷之（最高法院91年度臺上字第1645號判決參照）。系爭字
    據為被告所簽立，固具有文書之形式上證據力，然非謂當然
    即有證明應證事實之價值而具有實質上證據力。經查：證
    人即被告之妹妹乙○○到庭證稱：伊於70年初，從事代書，
    向甲○○詢問有沒有人要拿錢借別人賺利息，後來她介紹原
    告，甲○○有拿錢給伊，伊簽發甲、乙支票交給甲○○，支
    票金額就是甲○○拿給伊的金額，甲○○交錢給伊時，表示
    錢是原告出的，伊支票存根上會記載甲○○所表示出錢的人
    ，有記載原告的名字，故伊知道原告是出錢的人，劉慶輝是
    伊先生，支票也是伊在使用，甲○○確實有交付支票上的金
    額給伊，伊與出資者關係是伊向該出資者借款，伊再以自己
    名義借款給他人等語；另證人即被告之妹妹甲○○亦於本院
    審理時到庭，經與證人乙○○隔離訊問證稱：乙○○經營貸
    款事務，向伊表示她有客戶需要錢，問伊有沒有人要出錢賺
    利息，後來伊找原告，向原告表示客戶需要錢，問有沒有錢
    ，原告陸續出錢合計3,900,000元交給伊，伊再拿給乙○○
    ，甲、乙支票都是乙○○交給伊，伊再交給原告，系爭字據
    記載之3,900,000元就是甲、乙支票的錢，後因乙○○倒閉
    ，原告表示要找被告，因被告比較早退休，有退休金可支付
    ，要被告簽系爭字據等語（均見本院96年9月14日筆錄）。
    經核證人乙○○、甲○○所證關於交付甲、乙支票及原告所
    以持有甲、乙支票之過程，相互一致，應堪採信，依證人甲○○、乙○○前揭證詞，顯與系爭字據記載內容相左，自難
    逕以被告簽立系爭字據，即認兩造間成立借貸契約。再參
    酌原告提出之錄音譯文記載被告陳述：「…，因為我妹妹經
    手，她就要我簽，…當初是我妹妹去跟她借，她叫我寫，…
    當初都是我妹妹去跟她借，她就叫我要簽，我就簽下去給她
    ，…」等語，足見被告於對話過程，一再陳述是其妹妹向原
    告借款，核與系爭字據記載被告向原告借款，相互歧異。且
    原告復無法說明其交付3,900,000元予被告之時間及每次交
    付之金額（見本院96年9月14日筆錄第3頁），其主張益屬可
    疑，自難僅以系爭字據之記載，即認兩造間成立借貸契約。
  (3)此外，原告復未提出其他證據證明兩造間確有借貸3,900,00
    0元之意思表示合致及金錢之交付。從而，原告既無法證明
    兩造成立借貸契約，則原告依借貸法律關係，請求被告返還
    3,900,000元及其利息，自屬無據。
(二)原告主張依債務承擔之法律關係（即承擔證人乙○○向原告借
  款3,900,000元之借款債務）請求被告給付3,900,000元，有無
  理由？被告於甲、乙支票背面及於系爭立據記載前揭內容，是
  否受原告脅迫？被告依民法第198條規定，拒絕返還，有無理
  由？
 1.關於債務承擔部分：
  (1)按債務承擔契約係以第三人與債權人為當事人，只須第三人
    與債權人互相表示意思一致，其契約即為成立。又第三人與
    債權人訂立契約，由該第三人加入為債務人，而與原債務人
    就同一債務各負全部給付之責任者，學說上稱為重疊的債務
    承擔，原債務人就其債務與該第三人連帶負其責任（最高法
    院23年上字第1377號、49年臺上字第2090號判例要旨參照）
    。又以他人為使者，傳達或表示本人已決定之意思表示，亦
    為法之所許。
  (2)經查，乙○○於70年初，從事代書事務，向甲○○詢問有沒
    有人要拿錢借別人賺利息，甲○○詢問原告要不要借款予他
    人賺取利息，原告陸續出錢3,900,000元交給甲○○，再由
    甲○○轉交給乙○○，鄭佩玲向乙○○表示係原告出錢，乙○○簽發甲、乙支票交給甲○○，再由甲○○交給原告，支
    票金額即原告出錢之金額即甲○○交給乙○○之金額，係乙○○向原告借款等事實，已分據證人乙○○、鄭佩玲到庭證
    述如前，且被告對證人乙○○、甲○○之證詞，亦表示無意
    見（見本院96年9月14日言詞辯論筆錄）；又原告知悉係乙○○借錢再轉借他人賺取利息等事實，亦據證人甲○○到庭
    證述無訛，均堪認定，且被告於前揭譯文對話中，自陳係其
    妹妹向原告借款。綜上，堪認係原告陸續貸與3,900,000 元
    予證人乙○○，並由證人甲○○傳達證人甲○○之借用意思
    與原告之貸與意思甚明。從而，原告主張證人乙○○向原告
    借款3,900,000元之事實，信屬實在。
  (3)次按解釋當事人之契約，應以當事人立約當時之真意為準，
    而真意何在，又應以過去事實及其他一切證據資料為斷定之
    標準，不能拘泥文字致失真意（最高法院39年臺上字第1053
    號判例要旨參照）。經查，本件被告簽立系爭字據，固記載
    「本人向丁○○女士商借新臺幣佰玖拾萬元整，近因週轉
    困難，承魏女士原諒允予絡續歸還，如在本人退休時尚未還
    清，自願將本人在中油煉製研究所之退休金充作清償之用，
    日後恐口無憑，特立此據存照」等語，然被告簽立系爭字據
    ，並非其向原告借款3,900,000元，已論述如前。又被告於
    甲、乙支票背面記載「本票所有金額由本人全部負責償還決
    不食言」等語，甲、乙支票票面金額合計3,900,000元即系
    爭字據記載3,900,000元之款項，乙○○倒閉後，原告要求
    被告簽立系爭字據等情，亦據證人甲○○證述無訛（見本院
    96年9月14日言詞辯論筆錄第9頁），另甲、乙支票票面金額
    即證人乙○○向原告借貸之款項，復如前述，再參酌原告提
    出而為被告所不爭執真正之譯文中，被告自陳：「…當初是
    我妹跟她借，她叫我寫」、「…當初都是我妹妹去跟她借，
    她就叫我要寫，我就簽下去給她」、「我妹妹最清楚，這都
    是我妹妹在經手，她叫我要簽給她」、「寫了就寫了，簽已
    經簽了，那沒有關係」等語，且被告於對話中所言簽署之文
    件係指系爭字據及甲、乙支票乙節，復為被告所自陳（見本
    院96年10月19日筆錄第2頁），故綜上各情相互以觀，足見
    被告簽立系爭字據之真意，暨其簽立甲、乙支票背面記載意
    旨，顯係被告同意清償乙○○向原告借貸3,900,000元之債
    務甚明。
 2.關於脅迫部分：
  (1)按民法第92條第1項前段規定，因被詐欺或被脅迫而為意思
    表示者，表意人得撤銷其意思表示。當事人主張其意思表示
    係因被詐欺或脅迫而為之者，應就其被詐欺或被脅迫之事實
    ，負舉證之責任（最高法院21年上字第2012號判例要旨參照
    ）。本件被告辯稱：原告一再以死及向中油公司檢舉被告姊
    妹經營地下錢莊，要使被告無法在中油立足相脅，被告恐發
    生人命，並擔心原告亂檢舉產生困擾而受此脅迫始於甲、乙
    支票背面記載上開內容及簽立系爭立據等情，為原告所否認
    ，自應由被告就此事實負舉證責任。
  (2)被告雖舉證人甲○○為證，又證人甲○○雖到庭證稱：伊看
    過系爭字據，簽的時候伊在場，因原告表示她要自殺，被告
    沒辦法才簽系爭字據等語。然本院審酌證人甲○○係被告之
    妹妹，其立場不免偏頗，已難期其為客觀公正之陳述，再參
    酌前揭原告提出譯文內容，係原告與其兒女一同與被告洽談
    本件債務之對話，被告於對話中一再陳稱：「…當初是我妹
    跟她借，她叫我寫」、「…當初都是我妹妹去跟她借，她就
    叫我要寫，我就簽下去給她」、「我妹妹最清楚，這都是我
    妹妹在經手，她叫我要簽給她」、「寫了就寫了，簽已經簽
    了，那沒有關係」等語，又被告於對話中所言簽署之文件即
    指甲支票、乙支票及系爭字據乙節，均如前述，足見被告在
    對話中，全然未提及原告以死相脅，表示要向中油公司檢舉
    被告姊妹經營地下錢莊，使被告無法在中油立足，被告始簽
    立甲、乙支票背面及系爭字據之事。衡諸常理，如原告確有
    表示上情，被告始因而簽立甲、乙支票背面記載及系爭字據
    ，則對此重要情節，被告當會於兩造針對解決本件債務所為
    之交談中提及，然被告卻未為之，益徵被告此部分主張，實
    屬可疑。此外，被告並未提出其他證據證明受原告脅迫之事
    ，故其主張，自難採信。是被告辯稱受脅迫而簽立，並執此
    主張依民法第198條規定，拒絕履行，尚難憑採。
(三)綜上，原告依據被告承擔證人乙○○對原告所負借貸債務之法
  律關係，請求被告給付3,900,000元，自屬有據。
七末按給付有確定期限者，債務人自期限屆滿時起，負遲延責任
  。給付無確定期限者，債務人於債權人得請求給付時，經其催
  告而未為給付，自受催告時起，負遲延責任。其經債權人起訴
  而送達訴狀，或依督促程序送達支付命令，或為其他相類之行
  為者，與催告有同一之效力。民法第229條第1項、第2項定明
  文。又遲延之債務，以支付金錢為標的者，債權人得請求依法
  定利率計算之遲延利息。應付利息之債務，其利率未經約定，
  亦無法律可據者，週年利率為5﹪。同法第233條第1項本文、
  第203條亦定有明文。被告簽立系爭字據，同意其自中油公司
  煉製研究所退休時，如尚未清償3,900,000元款項，願以退休
  金作為清償之用，有系爭字據可稽，足見被告同意至遲於退休
  時清償前揭款項，又被告於96年6月1日自中油公司煉製研究所
  退休，亦如前述。從而，原告請求被告給付3,900,000元，及
  自起訴狀繕本送達翌日即96年8月3日（起訴狀繕本於96年7月2
  3日寄存送達，有送達回證1紙在卷可憑，於96年8月2日發生送
  達效力）起至清償日止，按週年利率5﹪計算之利息，為有理
  由，應予准許。
八兩造分別陳明願意供擔保，請求宣告假執行、免為假執行，經
  核均無不合，爰分別酌定相當之擔保金額，併准許之。
九本件事證已臻明確，兩造其餘之攻擊或防禦方法，經本院斟酌
  後，認與本判決之結果不生影響，爰不一一論述，附此敘明。
十據上論結，本件原告之訴為有理由，依民事訴訟法第78條、第
  390條第2項、第392條第2項，判決如主文。
中　　華　　民　　國　　96　　年　　10　　月　  31　　日
                  民事第二庭  法  官　蘇雅慧
正本係照原本作成。
如不服本判決，應於送達後20日內，向本院提出上訴狀並表明上
訴理由，如於本判決送達前提起上訴者，應於判決送達後10日內
補提上訴理由書（須附繕本）。
中　　華　　民　　國　　96　　年　　10　　月　  31　　日
                              書記官　劉昀匊
